【裁判字號】    99,家抗,49
【裁判日期】    990413
【裁判案由】    指定遺產管理人
【裁判全文】
臺灣臺南地方法院民事裁定              99年度家抗字第49號
抗  告  人  財政部國有財產局臺灣南區辦事處臺南分處
法定代理人  甲○○
相  對  人  中國信託商業銀行股份有限公司
法定代理人  乙○○○○
代  理  人  丙○○
上列抗告人因相對人就被繼承人陳乃輝指定遺產管理人事件，對
於中華民國99年3月1日臺灣臺南地方法院98年度司財管字第50號
裁定提起抗告，本院裁定如下：
      主      文
抗告駁回。
抗告程序費用新臺幣壹仟元由抗告人負擔。
      理      由
一、按先順序繼承人均拋棄其繼承權時，由次順序之繼承人繼承
    。其次順序繼承人有無不明或第四順序之繼承人均拋棄其繼
    承權者，準用關於無人承認繼承之規定。又繼承開始時，繼
    承人之有無不明者，由親屬會議於一個月內選定遺產管理人
    ，並將繼承開始及選定遺產管理人之事由，向法院報明。又
    第1178條所定之期限屆滿，無繼承人承認繼承時，其遺產於
    清償債權，並交付遺贈物後，如有賸餘，歸屬國庫。又繼承
    人有無不明而不能依民法第1177條選定遺產管理人時，得由
    利害關係人聲請法院選任之， 民法第1176條第6項、第1177
    條、第1185條及第1178條第2項分別定有明文。
二、相對人即原審聲請人中國信託商業銀行股份有限公司於原審
    法院聲請意旨略以：被繼承人陳乃輝（民國○○年○○月○日生
    ，身分證統一編號：Ｚ000000000號，97年2月17日死亡，生
    前最後住所：臺南市○○區○○里○○鄰○○○街77號八樓之
    3）生前對聲請人負有債務未清償，有澎湖地方法院97年6月
    23 日澎院能96執義1907字第05546號債權憑證為證，因被繼
    承人陳乃輝死亡時尚留有遺產可供換價以清償其所積欠之債
    務，本件有行強制執行之實益。經聲請人向澎湖地方法院聲
    請強制執行在案，惟被繼承人陳乃輝已於97年2月17日死亡
    ，陳乃輝之法定繼承人均已拋棄繼承權，亦未依民法第1177
    條、第1178條於法定期限內，召開親屬會議並選任遺產管理
    人，以致聲請人之債權無法行使，為保障聲請人即債權人之
    權益，聲請人爰依法聲請鈞院就財政部國有財產局臺灣南區
    辦事處、被繼承人陳乃輝之配偶陳紀秀雲擇一選任為被繼承
    人陳乃輝之遺產管理人等語。
三、原審法院裁定以：
  (一)聲請人主張之上開事實，業據提出繼承人之戶籍謄本、除戶
    謄本、澎湖地方法院97年6月23日澎院能96執義1907字第055
    46號債權憑證、98年7月31日澎院嵩98執義1968字第06067號
    函（以上均為影本）為證，聲請人主張堪信為真實；復查被
    繼承人陳乃輝之繼承人均已拋棄繼承權，業據本院調閱97年
    度繼字第692、703號拋棄繼承卷宗核閱無誤，又未準用民法
    第1177條規定選定遺產管理人，而聲請人為被繼承人之債權
    人，故聲請人以利害關係人聲請選任被繼承人之遺產管理人
    ，核與上開規定並無不合，應予准許。又聲請人聲請選任被
    繼承人陳乃輝之配偶陳紀秀雲為被繼承人陳乃輝之遺產管理
    人，經本院依職權函詢陳紀秀雲，請其具狀向本院陳明是否
    有意願擔任被繼承人陳乃輝之遺產管理人，如逾期未見回覆
    ，視為無意願。經合法送達，陳紀秀雲迄今未向本院陳報，
    視為無意願。且即便陳紀秀雲較為明瞭被繼承人陳乃輝之遺
    產狀況，惟其對於管理被繼承人陳乃輝遺產之法律程序及相
    關法律規定，未必能知之甚詳，況陳紀秀雲已具狀向本院陳
    明拋棄繼承被繼承人陳乃輝之遺產。本院審酌上情，認不宜
    指定陳紀秀雲為被繼承人陳乃輝之遺產管理人。
  (二)查本件被繼承人陳乃輝之繼承人均已拋棄繼承權，足見渠等
    對被繼承人遺產之處置已漠不關心，經本院函詢其繼承人陳
    美君、陳俊廷、陳紀秀雲、陳其泉、陳美珠、陳麗麗、黃詩
    雯、陳乃儀、呂陳玉蘭、許陳春綢，請其等於文到5日內以
    書面陳明是否願意擔任被繼承人陳乃輝之遺產管理人，逾期
    視為不願意擔任，上開繼承人均逾期未陳明其意願，視為不
    願意擔任，有送達證書附卷可憑。查被繼承人陳乃輝之遺產
    ，倘無人承認繼承時，將於清償債權，交付遺贈物後，歸屬
    國庫，即無人繼承之遺產若有賸餘，終歸國家所取得，則職
    司國有財產管理之有關機關自係最為適合擔任遺產管理之人
    ，況上開機關就遺產管理之有關法律程序亦相當熟悉；故為
    使遺產之處置順利進行，並考量遺產管理之專業性與公平性
    ，認選任財政部國有財產局臺灣南區辦事處臺南分處為被繼
    承人陳乃輝之遺產管理人為適當。
四、抗告意旨略以：
  (一)按司法院74年10月15日（74）院臺廳一字第05786號函示「
    嗣後各地方法院受理有關無人承認繼承遺產管理事件時，先
    順序繼承人均拋棄繼承，其次順序繼承人有無不明而應准用
    關於無人承認繼承之規定時，應先審核可否依民法第1177條
    規定選定遺產管理人。如無法選定遺產管理人者，因此類拋
    棄繼承事件，多屬遺債大於遺產，形同破產，儘量避免選任
    國有財產局為遺產管理人」，以及本局91年2月27日臺財產
    局接字第0910004982號函轉司法院秘書長90年12月20日（90
    ）秘臺廳民一字第30224號函示「檢送司法院秘書長90年12
    月20日（90）秘臺廳民一字第30224號函影本乙份，司法院
    秘書長已轉知臺灣高等法院等，請各法院受理有關無人承認
    繼承遺產管理人事件時，宜注意依財政部修正之代管無人承
    認繼承遺產作業要點及該院74年10月15日（74）院臺廳一字
    第05786號函辦理」。
  (二)查抗告人於99年3月4日接獲鈞院98年度司財管字第50號民事
    裁定，選任為被繼承人陳乃輝之遺產管理人。經細閱該民事
    裁定理由欄第二項之記載「…債務人陳乃輝（民國○○年○○月
    ○日生，身分證統一編號:Ｚ000000000，生前籍設台南市安平
    區育平五社示77號8樓之3）已於民國97年3月17日死亡，其
    全體法定繼承人均已拋棄繼承，而聲請人為保債權權益，爰
    聲請鈞院依法選任遺產管理人等語。…」衡諸一般常情，被
    繼承人陳乃輝之法定繼承人之所以聲明拋棄繼承，不外乎被
    繼承人之遺債大於遺產，有破產之虞。審究本案，被繼承人
    陳乃輝之繼承人皆已聲明拋棄繼承，足見被繼承人陳君之遺
    債大於遺產，再者，人性戀財，若被繼承人所遺留之財產，
    於清償債務後仍有剩餘，其繼承人豈有拋棄繼承之理？因之
    被繼承人陳君即可能屬於遺債大於遺產，有破產之虞。此類
    遺債大於遺產案件，已無多餘財產可收歸國有，其遺產將理
    人之主要職責為配合債權人及法院之查封、拍賣程序，以完
    成被繼承人債務之漬償，類此案件，並非得由專司管理國家
    財產之相關機關擔任遺產管理人，亦可選任律師或民間公正
    人士等擔任遺產管理人；再者，遺產不足清償遺債之案件亦
    得依法聲請進入破產程序，其由法院選任律師或社會公正人
    士等擔任破產管理人，是遺債大於遺產之指定遺產管理人事
    件，選任律師或社會公正人士為其遺產管理人，更能彰顯其
    清償債務之本意。
  (三)次查，抗告人因係國庫之財產管理機關，而國庫對於無人承
    認繼承遺產向有期持權。而以被繼承人陳乃輝遺債大於遺產
    之情形，遺產管理程序終結時已無遺產可收歸國有，則選任
    抗告人為遺產管理人間所將耗費之人力、時問實難以金錢衡
    量；且管理期間所需之花費亦由國庫代為墊付，不僅國庫權
    益受損，更甚者，豈非造成浪費國家資源於少數特定人之不
    公現象，懇請鈞院明鑒。
  (四)末查，民法第1179條亦明文規定，拋棄繼承之繼承人並非不
    可擔任遺產管理人，而被繼承人之配偶、子女或其他最近親
    屬較清楚被繼承人之遺產、債權倩務關係，就該其債務必較
    抗告人明瞭，如由其擔任遺產管理人亦能收事半功倍之效。
    是類此拋棄繼承之遺產管理案件，實應以被繼承人之配偶、
    子女、其他最近親屬或律師等社會公正人士為遺產管理人，
    更加速遺產之清查與處理，為此狀請鈞院鑒核，賜准裁定如
    聲明之事項，實感德便！為此，懇請賜准裁定如應受裁定之
    事項。並聲明：原裁定廢棄，裁定改選任被繼承人之親屬或
    專業律師擔任被繼承人之遺產管理人。
五、相對人則以：
  (一)抗告人顯屬當事人不適格：本件選任被繼承人陳乃輝之遺產
    管理人為財政部國有財產局臺灣南區辦事處（設高雄市新興
    區○○○路25號18樓，法定代理人：李政宗），抗告人為受
    其管轄之分支機構即臺南分處，欠缺獨立之財產，顯無當事
    人能力，又未經合法代理，亦屬當事人不適格，應依法予以
    駁回。
  (二)法院應依法律獨立裁判，不受行政函示之拘束：
    1.法院應依據法律獨立審判不受任何干涉，憲法80條載有明
      文，又依司法院釋字第216號解釋，各機關依其職掌就有
      關法規為釋示之行政命令，法官於審判案件時，固可予以
      引用，但仍得依據法律，表示適當之不同見解，並不受其
      拘束，該院釋字第137號解釋即係本此意旨：司法行政機
      關所發司法行政上之命令，如涉及審判上之法律見解，僅
      供法官參考，法官於審判案件時，亦不受其枸束。釋字第
      436、530號解釋亦採相同見解：揭示法官從事審判僅受法
      律之拘束，不受其他任何形式之干涉；最高司法機關於達
      成司法行政監督之目的範圍內（即保障人民有依法定程序
      提起訴訟，受充分而有效公平審判之權利，以維護人民之
      司法受益權)，雖得發布命令，但不得違反首揭審判獨立
      之原則；若有涉及審判上之法律見解者，法官於審判案件
      時，並不受其枸束，經該院釋字第216號解釋在案；司法
      院本於司法行政監督權之行使所發布之各注意事項及實施
      要點等，亦不得有違審判獨立之原則。
    2.抗告人提舉司法院74年10月15日（74）院台廳一字第0578
      6號函與90年12月20日（90）秘台廳民一字第30224號函示
      意旨主張: 嗣後各地方法院受理有關無人承認繼承遺產管
      理事件時，……因此類拋棄繼承事件，多屬遺債大於遺產
      ，形同破產，儘量避免選任國有財產局為遺產管理人。惟
      前述函示僅謂儘量避免選任國有財產局為遺產管理人，非
      謂不得選任國有財產局為遺產管理人，主要著眼於國有財
      產之考量，對於法院並無拘束力，僅供辦案之參考。
  (三)歷來實務通說仍認無人承認繼承之遺產，以選任國有財產局
    擔任遺產管理人較為妥適，抗告人之主張殊嫌推諉卸責而無
    理由：經查歷來司法實務裁判，僅有少數裁判即高等法院86
    年家抗字第118、156號、87年家抗字第54號、91年家抗字第
    79號民事裁定，探認上述司法院函示意見及抗告人主張：此
    類拋棄繼承事件，多屬遺債大於遺產，甚有破產之虞，遺產
    管理程序終結時顯將無遺產可收歸國有，則選任抗告人為遺
    產管理人所將耗費之人力、時間難以衡量，且所需之花費亦
    由國庫代為墊付，致使國庫權益受損，且造成浪費國家資緣
    於少數特定人之不公現象，宜仍選任較清楚被繼承人遺產與
    債權債務關係之繼承人、或律師等社會公正人士為遺產管理
    人，加速遺產之清查與處理。惟歷來多數裁判如高等法院93
    年家抗字第133號90年家抗字第133號、90年家抗字82號、88
    年抗字第2861號、86年家抗字第135、82號與地方法院97年
    家抗字第38號、97年財管字第24號……等民事裁定，仍認選
    任國有財產局擔任遺產管理人較為妥適，茲例舉法院駁回國
    有財產局抗告之理由如下：
    1.按行政院60年4月22日（60）台內字第3586號函釋：「無
      人承認繼承之遺產，應由親屬會議選定遺產管理人，如無
      親屬由利害關係人聲請法院指定遺產管理人。國庫亦為利
      害人，由國有財產局行之。」並函稱：依國有財產法第9
      條規定，及司法院院字第1107、2213、2809號解釋精神以
      觀，似應解釋為國有財產局亦為無人承認繼承遺產之利害
      關係人，得代表國庫召集親屬會議，或聲請法院指定遺產
      管理人。不以對其遺產有賸餘財產期特利益為必要，且在
      清算之前，為指定遺產管理人之法院，亦無從知悉有無賸
      餘財產，是原裁定指定國有財產局為被繼承人之遺產管理
      人，於法並無不合。
    2.各順序之繼承人均拋棄繼承者，其剩餘財產歸屬國庫，而
      國有財產局為國庫之綜理機關，為國有財產法第9條第2項
      所明定，其備有財產管理之專才，雖其經費支出屬國家資
      源，但保護無人繼承財產之債權人之權利，亦屬政府之義
      務。於遺產管理指定之實際運作，仍認選任國有財產局為
      遺產管理人較為妥適。
    3.國有財產局係依國有財產法第9條設立之機關，依法綜理
      國有財產事務，而所謂國有財產，係指國家依據法律規定
      或基於權利行使，或由於預算支出、接受捐贈所取得之財
      產，又該法所指之權利，係指地上權、地役權、典權、抵
      押權、礦業權、專利權、著作權、商標權及其他財產上之
      權利而言；是國家依據法律規定所取得之財產及財產上之
      權利，均屬國有財產之範圍，而為國有財產局職掌之業務
      範圍。而民法第1185條無人承認繼承之謄餘財產歸屬國庫
      之規定，賦予國庫對於將來遺產之歸屬有期待權，解釋上
      應屬上開國有財產法所定依據法律規定取得之財產權之一
      種，故法院通知國有財產局有此種國家依法應得之期待權
      時，國有財產局依國有財產法之職掌，即應積極辦理。
    4.依財政部國有財產局辦事細則第4條第1項第31款規定「代
      管無人繼承遺產之登記及債權債務之清理」之項目，亦係
      抗告人經辦之業務，復抗告人為管理國有財產之專責機關
      ，備有管理財產之專才，自為適合代管繼承遺產之業務；
      且遺產管理之費用，依民法第1150條規定，由遺產中支付
      ，並有優先受償之權。本件被繼承人尚有不動產，國有財
      產局管理其遺產，應無追償無著之虞，顯難認有國有財產
      局所主張之公器私用情事，即使被繼承人之負債超過遺產
      ，國有財產局儘可依破產法第59條規定聲請破產，亦無受
      累之虞。
    5.被繼承人生前之債權債務關係及有關產權證明文件，國有
      財產局得依其他方式獲悉或取得；另有關印鑑，國有財產
      局亦得依舉證責任分配方式辨識其真偽，於其管理遺產上
      並無困難，而上開文件資料其繼承人未必最為知悉。且繼
      承人均拋棄繼承權，已無利害關係，足見渠等對被繼承人
      遺產之處置已漠不關心，如選任渠等擔任遺產管理人，難
      期渠等將來執行職務能克盡職守、公正客觀，以盡管理人
      之職務，為期公正，實不宜選任彼等為遺產管理人。本件
      另經法院函詢繼承人，限期請渠等以書面陳明是否願意擔
      任遺產管理人，逾期未見回覆視為無意願，該繼承人均逾
      期未陳明其意願，視為不願意擔任；且即便繼承人較為明
      瞭遺產狀況，惟其對於管理遺產之法律程序與相關法律規
      定，未鈴能知之甚詳。無人繼承之遺產若有賸餘，終歸國
      家所取得，則職司國有財產管理之機關自係最適合擔任遺
      產管理人，況該機關就遺產管理之有關法律程序亦相當熟
      悉，為使遺產之處置順利進行，並考量遺產管理之專業性
      與公平性，故認選任國有財產局為本件遺產管理人較為適
      當。綜上，抗告人之主張殊嫌推諉卸責而無正當理由，敬
      請鈞院依法駁回。並聲明：請求駁回抗告。
六、經查：
  (一)按政府機關得為訴訟當事人，而其分支機構，為謀訴訟上便
    利，可認分支機構就其業務範圍內之事項涉訟，有當事人能
    力（參照臺灣高等法院84年度家上字第182號判決）；又按
    國有財產撥給各地國家機關使用者，名義上雖仍為國有，實
    際上即為使用機關行使所有人之權利，故對於是類財產，向
    準由管領機關起訴或應訴（最高法院51年臺上字第2680號判
    例參照）；惟此僅為訴訟上之便利，承認管領機關有當事人
    能力，實體法上之權利義務，仍應歸屬於國家。題示甲就與
    國家共有之土地以管領機關財政部國有財產局臺灣中區辦事
    處為被告訴請分割共有物，當事人之適格並無欠缺；至甲求
    為判決該共有物中華民國所有之部分分歸該中區辦事處取得
    ，因法院就共有物分割之方法，不受當事人主張之拘束，法
    院得將中華民國所有之部分逕行分歸中華民國取得而准予分
    割。研討結果，採丙說，並無不合（參照臺灣高等法院81年
    2月27日（81）廳民一字第02696號函文法律座談會-民事法
    律問題研究彙編第8輯378-382頁）。
  (二)查原審裁定既選任抗告人即財政部國有財產局臺灣南區辦事
    處為被繼承人陳乃輝之遺產管理人，本件又屬聲請指定遺產
    管理人事件，被繼承人陳乃輝之遺產，倘無人承認繼承時，
    將於清償債權、交付遺贈物後，歸屬國庫，抗告人又職司國
    有財產管理之有關機關，自屬關於其業務範圍內之事項，抗
    告人即財政部國有財產局臺灣南區辦事處係屬利害關係人。
    再按因裁定而權利受侵害者，得為抗告，非訟事件法第41條
    第1項定有明文，又抗告為受裁定之當事人或其他訴訟關係
    人，對於裁定聲明不服之方法，若非受裁定之當事人或其他
    訴訟關係人，即不得為之（參照最高法院44年臺抗字第104
    號判例）。抗告人既為原審裁定之利害關係人，就其業務範
    圍內之事項涉訟，亦有當事人能力，則其提起本件抗告，其
    當事人適格自無欠缺。相對人主張抗告人即財政部國有財產
    局臺灣南區辦事處提起本件抗告，係當事人不適格，應予駁
    回云云，自無可採。
  (三)相對人聲請之上開事實，業據提出繼承人之戶籍謄本、除戶
    謄本、澎湖地方法院97年6月23日澎院能96執義1907字第055
    46號債權憑證、98年7月31日澎院嵩98執義1968字第06067號
    函（以上均為影本）為證，復經本院依職權調閱97 年度繼
    字第692、703號卷核閱無誤，揆諸上開說明，其自係被繼承
    人陳乃輝之利害關係人，從而，相對人以其為利害關係人聲
    請選任被繼承人陳乃輝之遺產管理人，自屬有據。
  (四)又司法院及國有財產局之前述函示，僅謂儘量避免選任抗告
    人為遺產管理人，並非謂不得選任抗告人為遺產管理人，且
    該函示無非著眼於國有財產之考量，對於法院亦無拘束力。
    又被繼承人生前之債權債務關係及有關產權證明文件，抗告
    人本得依其他方式獲悉或取得；另有關之印鑑，抗告人亦得
    依舉證責任分配方式辨識其真偽，於其管理遺產上並無困難
    ，而上開文件資料被繼承人之親屬未必最為知悉。且被繼承
    人之全體繼承人拋棄繼承，已無利害關係，繼承人既均已拋
    棄繼承，自均已無利害關係，而其他社會人士與被繼承人之
    遺產更無利害關係，若選定渠等為遺產管理人，難期渠等將
    來執行職務均能克盡職守，實不宜選任已拋棄繼承之繼承人
    或其他社會人士為遺產管理人。抗告意旨主張被繼承人之配
    偶、子女或其他最近親屬較清楚被繼承人之遺產、債權債務
    關係，就該債務必較抗告人明瞭，如由其擔任遺產管理人亦
    能收事半功倍之效云云，自無可取。
  (五)查，遺產管理人之指定，旨在維護公益及被繼承人債權人之
    利益，此觀民法第1177條立法理由即明，顯非以遺產管理人
    管理遺產是否有實質利益為考量。況且，被繼承人之遺產，
    於遺產管理人完成清償債權並交付遺贈物等清算程序前，是
    否有賸餘，無從知悉。而依上述說明，各順序之繼承人均拋
    棄繼承者，其剩餘財產歸屬國庫，而抗告人為國庫之綜理機
    關，為國有財產法第9條第2項所明定，其備有財產管理之專
    才，雖其經費支出屬國家資源，但保護無人繼承財產之債權
    人之權利，亦屬政府之義務。於遺產管理指定之實際運作，
    仍認選任國有財產局為遺產管理人較為妥適。是抗告意旨以
    「抗告人因係國庫之財產管理機關，而國庫對於無人承認繼
    承之遺產向有期待權。因之，以被繼承人陳乃輝遺債大於遺
    產之情形，則選任抗告人為遺產管理人期間所將耗費之人力
    、時間實難以金錢衡量；且管理期間所須之花費亦由國庫代
    為墊付，不僅國庫利益受損，更甚者，豈非造成浪費國家資
    源於少數特定人之不公現象」云云，亦無可採。
  (六)綜上所述，原法院據此指定抗告人為被繼承人陳乃輝之遺產
    管理人，經核並無不合。而抗告意旨復未述明原裁定選任其
    為被繼承人陳乃輝之遺產管理人有何違法或其他不當之處，
    其提起抗告，聲明廢棄原裁定，非有理由。
七、據上論結，本件抗告，為無理由，爰依非訟事件法第21條第
    2項，第46條，民事訴訟法第495條之1第1項、第449條第1項
    、第95條、第78條，裁定如主文。
中    華    民    國    99    年    4     月    13    日
                  家事法庭    審判長  法  官  李  杭  倫

                                      法  官  郭  貞  秀
                                      法  官  鄭  彩  鳳
上為正本係照原本作成。
抗告人如不服本裁定，僅得於收受本裁定正本送達後10日內以適
用法規顯有錯誤為理由，向本院提出再抗告狀（須附繕本一份及
繳納再抗告裁判費新台幣1000元）。
中    華    民    國    99    年    4     月    14    日
                                      書記官  楊  琄  琄

司法院資訊處製作；財團法人民間司法改革基金會備份。
